【裁判字號】    90,交聲,494
【裁判日期】    900731
【裁判案由】    交管條例聲異
【裁判全文】
臺灣板橋地方法院交通案件裁定                    九十年度交聲字第四九四號
    原處分機關  交通部公路局臺北區監理所
    異  議  人
    即受處分人  甲○○
右異議人因違反道路交通管理處罰條例案件，對於交通部公路局臺北區監理所九十年
四月二十六日所為之處分（原處分案號：北監六字第裁 40－A00000000號），聲明異
議，本院裁定如左：
        主  文
原處分撤銷。
        理  由
一、按汽車駕駛人停車時間、位置、方式、車種不依規定者，處新臺幣六百元以上一
    千二百元以下罰鍰，行為時道路交通管理處罰條例第五十六條第一項第九條所明
    定。本件異議人甲○○於民國八十九年八月十九日七時十九分許，駕駛車號：GK
    －2509號自用小客車，在臺北市○○○路○段機車停車格內停車，原處分機關，
    因據論處，固非無據。而異議人對違規事實固未爭執（見本院九十年六月二十九
    日訊問筆錄），然稱未收到違反道路交通管理事件通知單，即採最高罰不公等語
    。
二、異議人有如右揭違規情事，已毋庸疑。惟查：
    (一)、按行政行為（行政處分，亦同）應受法律及一般法律原則之拘束，而處分前
        提事實（包括程序事實、實體事實）之應具體明確化（行政程序法第四條、
        第五條參照），為保障人民權利之基本要求，亦為行政機關所應遵守之國民
        主權原理（行政機關施政權限之來源），本案異議人始終即係居住於該處所
        ，並無遷徙之任何依據，該郵政送達則記載『遷』一字後退回原舉發機關，
        之後由原舉發機關逕在臺北市政府公報為公示送達。因之，本於人民應受行
        政罰之行為，應以有過失者為其責任要件，本件異議人並無何可歸責之『遷
        徙』事實存在，換言之，並無任何遷移不報之過失存在，原處分機關逕以最
        高罰額裁處，自屬恣意性之行政處分，顯非允洽。
    (二)、如上，即係人民權利受制於行政機關單方面之行政不完全作為所承擔之不利
        益結果，進而增加國家財源之不當舉措（國家行政機關公法上之不當得利）
        ，於人民憲法上財產權之保障，顯未顧慮，進而踐踏，自屬不周。
    (三)、再者，違反道路交通管理事件統一裁罰標準及處理細則第二條規定之裁罰分
        類標準表，各分為期限內繳納與逾期繳納或經逕行裁決處罰者而各異裁罰標
        準。本件異議人是否合法收受原舉發機關（警察機關）所發違反如上所示裁
        決所據之舉發通知單，事涉得否於期限內到案，而逕依前述標準表為最低度
        裁罰之行政處遇，是若行政機關完足其送達程序之圓滿，即無此剝奪人民權
        益之情形存在，此為政府機關應本於國民主權原理，而盡其應有之公權力本
        能之所在，已如上述。原處分機關檢送卷證資料中，並無任何足資證明該等
        舉發通知，已為合法送達之證明文書或證據，是否因行政機關（原舉發機關
        、送達機關、原處分機關）等行政上之疏失，而未為合法送達，而將此等不
        利益之結果轉嫁予異議人，已堪置疑，蓋該等不利益結果，乃係行政機關行
        政程序進行中，有未見完足之文書管理所致生，因此，如行政機關認有合法
        送達之事實，此一事實自應由行政機關（舉發機關、送達機關、原處分機關
        ）負責舉證，否則，此等法律上不利益結果，應由行政機關自為承受，非可
        逕自轉諸異議人，使其承擔政府行政機關公權力造成之結果；就舉發違反道
        路交通管理事件通知單有無合法送達於異議人乙節，依卷內原舉發機關即臺
        北市政府警察局交通警察大隊送達違反道路交通管理事件通知單公文封影本
        所示，原舉發違反道路交通管理事件通知單固曾交由郵政機關送達，送達處
        所為臺北縣中和市○○路二十九號四樓，惟郵政機關以註記『遷』一字退回
        ，已如上述，然查異議人居住在臺北縣中和市○○路二十九號四樓，迄未遷
        移，有原處分機關本件原裁決送達回執在卷可憑，異議人未有遷移，亦無應
        為送達處所不明之情形，原舉發機關未查，逕予公示送達，即與得為公示送
        達之規定未合，自無從認定舉發違反道路交通管理事件通知單已合法送達於
        異議人，異議所稱，自非子虛。
    (四)、是異議人所應享有如上繳納最低罰額暨為陳述之權益，原處分機關未行任何
        自省舉措，亦無給予異議人任何陳述之機會（按：此即係前揭條例第八條第
        二項規定，應予以處分之相對人陳述意見機會之明文規定，行政程序法第一
        百零二條規定意旨參照），由於行政機關之漠視文書管理，異議人此一行政
        上陳（申）訴權益，已受剝奪，行政裁量權之行使，則屬恣意，非屬法秩序
        所許（按：私法秩序如此，公法秩序尤應嚴格限縮，蓋人民權益之保障乃公
        權力機關執行公法秩序時，所必要且應優先考慮之事項。），於為處分前應
        踐行程序，顯有未盡，而有瑕疵，因之，原處分機關未詳查上述是否確已有
        合法送達舉發通知書之情事，已屬明確，其逕遽以最高額裁處罰鍰，顯已剝
        奪異議人得以行使法律規定應有權益，因之，原處分已有違反前述「條例」
        暨「統一裁罰標準及處理細則」規定之精神，顯失處罰之公正性及一致性。
        蓋本件異議人之與不依規定之期限到案者，難認相同，所為處分，即屬過當
        。再者，雖依道路交通案件處理辦法第二十條規定交通法庭認為聲明異議有
        理由或聲明異議雖無理由而原處分不當或違法者，應以裁定將原處分經聲明
        異議之部分撤銷，並自為裁定。然本件裁罰已有如上疵議，基於原處分所據
        基本事實之舉發通知單，異議人是否確已經收悉之前提行政程序，已堪置慮
        ，該行政程序非屬法院得命為補正事項，本件原舉發機關是否已就原舉發通
        知單為合法之送達，未見查明，遽予裁罰，難謂適當，致失公平處遇之虞，
        造成差別行政處遇，悖於同一事件同一處遇之精神，自有未洽。且原處分並
        有如上疵議，自難維持，應予撤銷，另諭知由原處分機關依法查明違規情節
        之輕重本於裁量權限，另為適當之處理。
據上論結，應依道路交通案件處理辦法第二十條，裁定如主文。
中      華      民      國    九  十    年      七      月  三  十  一  日
                                      臺灣板橋地方法院交通法庭
                                            法  官  黎錦福
右正本證明與原本無異。
如不服本裁定，應於裁定送達後五日內向本院提出抗告狀。
                                            書記官  戴尚榮
中      華      民      國    九  十    年      八      月      一      日


司法院資訊處製作；財團法人民間司法改革基金會備份。
